臺灣臺中地方法院民事判決
                                    110年度簡上字第444號
上  訴  人  詹秀屘  
            許瑄祐  
            許芯樂  
兼上一人
法定代理人  賴怡婷  
            許哲源  
詹秀屘、許哲源共同
訴訟代理人  林美倫    律師
            張鈞綸    律師
            王培安    律師
上  訴  人  詹學濬  
法定代理人  詹益仁  

            許瓊文  
上  訴  人  賴楷埕  
法定代理人  賴育炫  
            劉伊玲  
被上訴人    國軍退除役官兵輔導委員會臺中市榮民服務處

法定代理人  關永忠  
訴訟代理人  潘柏蒼  
上列當事人間請求遷讓房屋等事件，上訴人對於中華民國110年9
月30日臺灣臺中地方法院豐原簡易庭110年度豐簡字第437號第一
審簡易判決提起上訴，本院於中華民國111年3月18日言詞辯論終
結，判決如下：
    主  文
上訴駁回。
第二審訴訟費用由上訴人負擔。
    事實及理由
壹、程序事項：
　㈠上訴人許瑄祐、許芯樂、賴怡婷、詹學濬、賴楷埕經合法通
　　知，未於言詞辯論期日到場，核無民事訴訟法第386條所列
    各款情事，爰依被上訴人之聲請，由其一造辯論而為判決。
　㈡當事人於第二審不得提出新攻擊或防禦方法，但如不許其提
    出顯失公平者，不在此限，民事訴訟法第447條第1項第6款
    定有明文。上開規定，依同法第436條之1第3項規定，於簡
    易事件第二審上訴程序準用之。又審判所追求者，為公平正
    義之實現，如依各個事件之具體情事，不准許當事人提出新
    攻擊或防禦方法，顯失公平者，應例外准許當事人提出之，
    否則法院之裁判殆失其意義，此乃民事訴訟法第447條第1項
    但書第6款規定之所由設；是當事人逾時提出之新攻擊防禦
    方法，是否可發生不得提出之失權效果，仍應由法院依具體
    個案情形妥適裁量之（最高法院最高法院104年度台上字第1
    3號、102年度台上字第1245號裁判意旨參照）。本件上訴人
    提起上訴後始以門牌號碼臺中市○○區○○路○○○村000號房屋（
    下稱系爭房屋）係訴外人張又暉借名登記於訴外人劉繼唐，
    應由上訴人詹秀屘、許哲源及訴外人許瓊文等人共同繼承，
    上訴人非無權占有及被上訴人長期未行使權利，提起本訴違
    反誠信原則等語為辯，核屬於第二審提出新防禦方法。本院
    審酌原審並未行準備程序，僅於民國110年9月14日進行一次
    言詞辯論，而上訴人詹學濬、賴楷埕於該期日未到庭，原審
    即依被上訴人之聲請一造辯論而為判決，難謂上訴人詹學濬
    、賴楷埕於原審程序有違反訴訟促進義務之履行，且上訴人
    均非法律專業人士，於原審亦未委任律師為代理人，而上訴
    人於第二審程序提出關於借名登記及被上訴人行使權利違反
    誠信原則等抗辯，攸關被上訴人之請求能否成立，若於上訴
    審程序中，禁止上訴人提出新防禦方法，無異剝奪其防禦權
    之行使，而有顯失公平之虞，爰准許其提出，合先敘明。
貳、實體事項：
一、被上訴人主張：
  ㈠系爭房屋為榮民即訴外人劉繼唐所有。劉繼唐於民國85年11
    月30日死亡後，因無人繼承遺產，依據臺灣地區與大陸地區
    人民關係條例第68條及退除役官兵死亡無人繼承遺產管理辦
    法第4條規定，由被上訴人為劉繼唐之遺產管理人。系爭房
    屋現遭上訴人無權占用，爰依民法第767條第1項之規定，請
    求上訴人自系爭房屋遷出並返還被上訴人。
  ㈡上訴人無正當權源占有系爭房屋，依民法第179條規定，請求
    上訴人給付相當於租金之不當得利。以系爭房屋課稅現值新
    臺幣（下同）44,500元之10％計算，起訴前回溯5年內，上訴
    人應給付之不當得利金額為22,250元（計算式：44,500元×1
    0％×5＝22,250元），起訴後至上訴人搬遷之日止，上訴人應
    按月給付被上訴人371元（計算式：44,500元×10％÷12＝371元
    ，元以下4捨5入）。
　㈢上訴人詹秀屘等人於原審陳稱非劉繼唐之法定繼承人，無從
    繼承系爭房屋，並自承無法提出證據證明劉繼唐於生前欲將
    系爭房屋過戶予上訴人詹秀屘，而上訴理由因借名登記關係
    導致所有權人與登記權人不符，對於系爭房屋所有權人之說
    詞前後不一。不動產為登記名義人所有屬常態事實，為他人
    借名登記者屬變態事實，主張借名登記者，應就借名登記之
    事實負舉證責任；又借名登記契約性質與委任關係類似，應
    類推適用民法第550條規定，因當事人一方死亡而消滅，劉
    繼唐於85年間亡故，借名登記關係消滅；另豐原地政104年
    才通知被上訴人辦理系爭房屋繼承登記，被上訴人才知悉。
二、上訴人則以：
　㈠上訴人詹秀屘、許瑄祐、許芯樂、賴怡婷、許哲源於原審辯
    稱劉繼唐係張又暉即上訴人詹秀屘婆婆改嫁之配偶，為上訴
    人詹秀屘之公公，但與上訴人間均無血緣關係，而張又暉早
    於劉繼唐過世，故上訴人等無法繼承劉繼唐之遺產。惟劉繼
    唐生前均與上訴人詹秀屘等人同住，本想在過世前將系爭房
    屋過戶予上訴人詹秀屘，因病情惡化過快，來不及辦理。上
    訴人於系爭房屋居住多年且無其他房屋可以搬遷等語。上訴
    人詹學濬、賴楷埕則未於第一審言詞辯論期日到庭，亦未提
    出書狀作任何聲明或陳述。
　㈡上訴人提起上訴之理由以劉繼唐與張又暉於58年初結婚，59
    年11月2日登記，結婚前雙方約定由劉繼唐提供系爭房屋坐
    落之土地，由張又暉出資興建系爭房屋，僅當時借名登記於
    劉繼唐名下，張又暉係系爭房屋之實際所有權人。於張又暉
    、劉繼唐過世後，系爭房屋應由張又暉之繼承人許淳雄（即
    上訴人詹秀屘之夫，92年11月28日歿）繼承，於許淳雄過世
    後再由上訴人詹秀屘、許哲源及訴外人許瓊方、許瓊文、許
    家毓共同繼承，被上訴人非系爭房屋所有權人，上訴人亦非
    無權占用等語為辯。上訴人詹秀屘、許哲源另辯稱上訴人自
    85年間起即依法擔任系爭房屋之遺產管理人，至今長達25年
    ，從未就系爭房屋向上訴人主張權利，足使上訴人形成正當
    信任，以為被上訴不欲行使權利，被上訴人提起本訴違反誠
    信原則。
三、原審審酌兩造提出之攻擊防禦方法及舉證後，為上訴人敗訴
    之判決，上訴人不服提起上訴，並聲明：㈠原判決廢棄。㈡被
    上訴人在第一審之訴駁回。被上訴人則答辯聲明：上訴駁回
    。
四、法院之判斷：
　㈠上訴人為無權占有系爭房屋：
　⒈當事人主張有利於己之事實者，就其事實有舉證之責任，民
    事訴訟法第277條前段定有明文；又不動產物權，依法律行
    為而取得、設定、喪失及變更者，非經登記不生效力；不動
    產物權經登記者，推定登記權利人適法有此權利，民法第75
    8條第1項、第759條之1第1項亦有明定。而「借名登記」契
    約謂當事人約定一方將自己之財產以他方名義登記，而仍由
    自己管理、使用、處分，他方允就該財產為出名登記之契約
    。其成立側重於借名者與出名者間之信任關係，在性質上應
    與委任契約同視。倘其內容不違反強制、禁止規定或公序良
    俗者，固應賦予無名契約之法律上效力，並類推適用民法委
    任之相關規定。惟借名登記契約究屬於「非典型契約」之一
    種，仍須於雙方當事人，就一方將自己之財產以他方名義登
    記，而仍由自己管理、使用、處分，他方允就該財產為出名
    登記，相互為合致之意思表示，其契約始克成立。準此，當
    事人之一方如主張與他方有借名登記關係存在，自應就借名
    登記契約確已成立之事實，負舉證責任（最高法院100年度
    台上字第1972號、94年度台上字第767號裁判要旨參照）。
　⒉被上訴人主張系爭房屋為劉繼唐所有，劉繼唐過世後，因無
    人繼承，由被上訴人為劉繼唐之遺產管理人之事實，業據被
    上訴提出系爭房屋之建物登記第一類謄本、劉繼唐戶籍謄本
    （除戶部分）、本院家事法庭中院東家惠104司家催62字第1
    040043071號通知書、中院東家惠104司家催62字第10400430
    70號公示催告公告、105年8月15日中院麟家惠字第10500948
    24號函、全國財產稅總歸戶財產查詢清單、系爭房屋之房屋
    稅籍證明書為證（原審院卷第23頁、第27-33頁、第39頁）
    ，與其主張核屬相符。上訴人雖以系爭房屋為張又暉借名登
    記於劉繼唐，應由上訴人詹秀屘、許哲源及許瓊方、許瓊文
    、許家毓共同繼承等語為辯，已據被上訴人具狀否認，依前
    揭說明，即應由上訴人就其主張之有利於己之事實負舉證責
    任。查：上訴人就此抗辯固提出上訴人家系圖乙紙（本院卷
    第21頁）為憑，惟該家系圖僅能證明上訴人詹秀屘、許哲源
    等人與張又暉間之繼承關係，無從證明張又暉與劉繼唐就系
    爭房屋有借名登記關係存在之事實，上訴人復未再提出其他
    事證以實其說，所辯自難憑採。是依本院前述調查證據之結
    果，被上訴人主張系爭房屋屬劉繼唐之遺產，並由被上訴人
    以遺產管理人身分管理，堪信真正。
　⒊被上訴人主張系爭房屋現由上訴人所占用乙節，有被上訴人
    提出之上訴人戶籍資料（現戶全部）可參（原審卷第35-37
    頁），且為上訴人詹秀屘、許瑄祐、許芯樂、賴怡婷、許哲
    源於一、二審言詞辯論期日到庭所不爭執（原審卷第170-17
    1頁、本院卷第80頁），而上訴人詹學濬、賴楷埕已於相當
    時期受合法之通知，於言詞辯論期日不到場，亦未就此事實
    提出書狀為爭執，應視同自認。至上訴人詹秀屘、許瑄祐、
    許芯樂、賴怡婷、許哲源於原審辯稱劉繼唐於生前欲將系爭
    房屋過戶與上訴人詹秀屘乙事，自承無法提出任何證據佐證
    （原審卷第171頁），且上訴人就其等有何合法占用系爭房
    屋之權源，均未能提出其他說明或舉證，則被上訴人主張上
    訴人係無權占有系爭房屋，堪以採信。
　㈡被上訴人請求上訴人遷讓返還房屋部分：
　⒈權利之行使，不得違反公共利益，或以損害他人為主要目的
    。行使權利，履行義務，應依誠實及信用方法，民法第148
    條雖定有明文。惟民法第148條係規定行使權利，不得以損
    害他人為主要目的，若當事人行使權利，雖足使他人喪失利
    益，而茍非以損害他人為主要目的，即不在該條所定範圍之
    內（最高法院45年度台上字第105號裁判意旨參照）。故行
    使權利者，主觀上若非專以損害他人為主要目的時，縱因權
    利之行使致影響相對人之利益時，亦難認係權利濫用。本件
    被上訴人基於系爭房屋管理人之地位，因應就其所屬財產之
    管理規劃，訴請上訴人遷讓房屋，核屬正當權利之行使，難
    認係以損害上訴人為主要目的。又權利人於相當期間內不行
    使其權利，並因其行為造成特殊情況，足以使義務人正當信
    任權利人已不欲行使權利，或不欲義務人履行義務時，經斟
    酌當事人間之關係、權義時空背景及其他主、客觀等因素，
    依一般社會通念，可認其權利之再為行使有違「誠信原則」
    者，自得因義務人就該有利於己之事實為舉證，使權利人之
    權利受到一定之限制而不得行使，此權利失效原則，乃係源
    於「誠信原則」之特殊救濟方法（最高法院102年度台上字
    第176號裁判要旨參照）。準此可知，權利失效原則，除須
    權利人於相當期間內不行使其權利外，尚須因其行為造成特
    殊情況，足以使義務人正當信任權利人已不欲行使權利者，
    始足當之。亦即，權利人除消極於相當期間不行使權利外，
    尚須有積極行為造成特殊情況，足以使義務人因此正當信任
    權利人已不欲行使權利，方能適用。本件系爭房屋於劉繼唐
    死亡後，被上訴人係於104年5月19日始取得登記為系爭房屋
    之遺產管理人，有系爭房屋之異動索引查詢資料在卷（本院
    卷第127頁），核與被上訴人所述於104年間經豐原地政通知
    辦理繼承登記才知悉之詞相符，且被上訴人雖至110年間始
    提起本訴，然此僅係消極不行使權利而已，尚難據此即謂有
    權利失效原則之適用，上訴人並未舉證證明被上訴人尚有何
    積極行為造成特殊情況，足以使上訴人因此正當信任被上訴
    人已不欲行使權利，是上訴人詹秀屘、許哲源主張本件有權
    利失效原則之適用，並不足採。
　⒉按所有人對於無權占有或侵奪其所有物者，得請求返還之；
    對於妨害其所有權者，得請求除去之；有妨害其所有權之虞
    者，得請求防止之。民法第767條第1項定有明文。上訴人既
    未能舉證有何合法占有使用系爭房屋之權源，則被上訴人本
    於民法第767條第1項規定，訴請上訴人遷讓返還系爭房屋，
    核屬有據。　
　㈢被上訴人請求上訴人給付不當得利部分：
　⒈按無法律上原因而受利益，致他人受損害者，應返還其利益
    ；民法第179條前段定有明文。又依不當得利之法則請求返
    還不當得利，以無法律上之原因而受利益，致他人受有損害
    為其要件，故其得請求返還之範圍，應以對方所受之利益為
    度，非以請求人所受損害若干為準，無權占有他人土地，可
    能獲得相當於租金之利益，為社會通常之觀念（最高法院61
    年度台上字第1695號裁判要旨參照）。依同一法理，無權占
    有他人房屋，亦有獲得相當於租金之利益而應予返還。　
　⒉被上訴人主張依系爭房屋之課稅現值10％計算相當於租金之不
    當得利，為上訴人詹秀屘、許瑄祐、許芯樂、賴怡婷、許哲
    源於一、二審言詞辯論期日到庭所不爭執（原審卷第171頁
    、本院卷第80頁），且本院綜合衡量系爭房屋之價值、上訴
    人使用系爭房屋所受有之利益等因素，亦認為以系爭房屋課
    稅現值10%計算上訴人所受利益，核屬適當，爰採為計算之
    基礎。依此計算，被上訴人請求上訴人給付起訴前5年相當
    於租金之不當得利為22,250元（計算式：44,500元×10％×5＝2
    2,250元），及起訴後至返還系爭房屋之日止，應按月給付
    相當於租金之不當得利為371元（計算式：44,500元×10％÷12
    ＝371元，小數點以下4捨5入），均屬有據。
  ㈣判決所命之給付，其性質非長期間不能履行，或斟酌被告之
    境況，兼顧原告之利益，法院得於判決內定相當之履行期間
    。經原告同意者，亦同，民事訴訟法第396條第1項定有明文
    。本院審酌上訴人長期居住於系爭房屋內，且為三代同堂，
    並陳稱無他處可居住，本件所命上訴人遷讓房屋之給付，其
    性質非給予適當期間，難以立即履行，且被上訴人對於定6
    個月之履行期間亦無反對之表示（本院卷第132頁），爰依
    上開規定，酌定本件遷讓返還系爭房屋之履行期間為6個月
    。
五、綜上所述，被上訴人依所有權及不當得利之法律關係，請求
    上訴人遷讓返還系爭房屋，並給付起訴前5年之不當得利22,
    250元及自起訴狀繕本送達（原審卷第127-131頁、第139-14
    5頁）翌日即110年7月31日起至遷讓返還系爭房屋之日止，
    按月給付不當得利371元，為有理由，均應准許。原審據此
    為上訴人敗訴之判決，並酌定遷讓房屋之履行期間為6個月
    ，暨依職權為假執行及免為假執行之宣告，均無不合。上訴
    人不服提起上訴，求予廢棄改判，為無理由，應予駁回。
六、據上論結，本件上訴為無理由，依民事訴訟法第436條之1第
    3項、第449條第1項、第78條，判決如主文。
中　　華　　民　　國　　111  　年　　4 　　月　　8　　日
            民事第五庭    審判長法  官　陳文爵
                                法  官　李蓓
                                法  官　施懷閔
上正本證明與原本無異。
不得上訴。
中　　華　　民　　國　　111  　年　　4 　　月　　8　　日
                                書記官　楊玉華